臺灣高雄地方法院民事判決　　　　　　　　109年度國字第9號
原　　　告　林聰田　


被　　　告　高雄市政府交通局

法定代理人　張淑娟　
訴訟代理人　吳幸怡律師
複代理人　　蔡鴻杰律師
上列當事人間國家賠償事件，本院於民國110 年8 月17日言詞辯
論終結，判決如下：
    主  文
原告之訴駁回。
訴訟費用由原告負擔。
    事  實
壹、程序部分：
一、被告審理中變更法定代理人為張淑娟，並經提出書狀聲明承
    受訴訟（本院卷第187 至191 頁），核與民事訴訟法第170
    條、第175 條第1 項規定相符，應予准許，合先敘明。
二、按依國家賠償法請求損害賠償時，應先以書面向賠償義務機
    關請求之；賠償義務機關拒絕賠償，或自提出請求之日起逾
    30日不開始協議，或自開始協議之日起逾60日協議不成立時
    ，請求權人得提起損害賠償之訴，國家賠償法第10條第1 項
    及第11條第1 項前段分別定有明文。本件原告依國家賠償法
    第3 條第1 項規定，於民國109 年2 月23日以書面向被告請
    求國家賠償，被告於109 年2 月24日收受上開書面，嗣以10
    9 年6 月11日高雄市政府交通局高市交工字第10939951300 
    號函拒絕原告之國家賠償請求等情，有被告函文暨檢附拒絕
    賠償理由書各1 份在卷可證（審國字卷第121至127 頁、本
    院卷第25至28頁），故原告提起本件國家賠償訴訟，程序上
    合於前揭規定。
三、按訴狀送達後，原告不得將原訴變更或追加他訴，但請求之
    基礎事實同一者，不在此限，民事訴訟法第255 條第1 項第
    2 款定有明文。所謂請求之基礎事實同一，係指變更或追加
    之訴與原訴之主要爭點有其共同性，各請求利益之主張在社
    會生活上可認為同一或關連，而就原請求之訴訟及證據資料
    ，於審理繼續進行在相當程度範圍內具有同一性或一體性，
    得期待於後請求之審理時予以利用，俾先後兩請求在同一程
    序得加以解決，避免重複審理，進而為統一解決紛爭者，即
    屬之（最高法院99年度台抗字第818 號裁判意旨參照）。又
    同法第255 條第1 項第2 款之規定，因可利用原訴訟資料，
    除有礙於對造防禦權之行使外，得適用於當事人之變更或追
    加（最高法院106 年度第13次民事庭會議意旨參照）。原告
    依國家賠償法之規定，原起訴主張因高雄市大寮區ＯＯ路與
    接近高雄市○○區○○路000 ○00號之路口（下稱系爭路口
    ）劃設行人穿越道後，被告未將岔路標誌即警告標誌圖警14
    「├」（下稱岔路標誌「├」）修改為岔路標誌即警告標誌
    圖警11「┼」（下稱岔路標誌「┼」），嗣於審理時，追加
    主張被告於系爭路口劃設行人穿越道後，被告應將岔路標誌
    「├」改為岔路標誌「┼」，或加裝紅綠燈（本院卷第255 
    頁），本院認原告係主張被告在系爭路口有關標誌號誌之設
    置之欠缺，就原請求之訴訟及證據資料，於審理繼續進行在
    相當程度範圍內具有同一性或一體性，且並無礙於對造防禦
    權之行使，堪認基礎事實同一，合於首揭規定，此部分訴之
    追加，應予准許。
貳、實體部分：
一、原告主張：高雄市大寮區ＯＯ路於102 年4 月30日前，系爭
    路口南北向不可穿越行人車輛，被告在ＯＯ路上設置岔路標
    誌「├」為正確；於102年4月30日後，系爭路口劃有行人穿
    越道，可見該路口北側之自行車車道（下稱系爭自行車車道
    ）為道路，且因南北向相通，依道路交通標誌標線號誌設置
    規則第6 條之規定，被告應將岔路標誌「├」修改為岔路標
    誌「┼」，或設置紅綠燈行車管制號誌，並將不必要之標誌
    清除，其標誌、號誌之設置有欠缺。嗣原告於107 年5 月15
    日15時43分許，駕駛車牌號碼000-0000號自小客車（下稱原
    告之車輛），沿ＯＯ路外側車道西向東行至系爭路口，依被
    告設置之岔路標誌「├」而注意右方有無車輛行人時，適訴
    外人甲ＯＯ（下稱甲ＯＯ）自系爭自行車道騎乘車牌號碼00
    0-000 號普通重型機車，自北往南進入系爭路口，原告之車
    輛左前車頭與甲ＯＯ之機車發生碰撞，甲ＯＯ因此受有重傷
    及原告之車輛受損（下稱系爭事故）。原告因系爭事故涉犯
    過失傷害致人重傷害罪，經本院高雄簡易庭以108 年度交簡
    字第2138號判決有期徒刑5 月，檢察官不服而上訴，經本院
    合議庭以108 年度簡上字第277 號判決駁回上訴而確定，而
    甲ＯＯ與其配偶子女對原告提起刑事附帶民事訴訟（下稱另
    案損害賠償事件）請求損害賠償新臺幣（下同）9,573,229
    元。因被告未將岔路標誌「├」修改為岔路標誌「┼」，或
    設置行車管制號誌，其公共設施之設置有欠缺，致原告於另
    案損害賠償事件為甲ＯＯ等人訴請賠償而受有損害145 萬元
    ，爰依國家賠償法第3 條第1 項規定提起本件訴訟，並聲明
    ：被告應給付原告145 萬元。
二、被告則以：被告於系爭事故時未在場，無法得知原告注意何
    方向，及如何與甲ＯＯ人車發生碰撞。系爭自行車車道之土
    地為台灣糖業股份有限公司所有之高雄市○○區○○○○○
    段00000 號地號土地，使用分區為農業區，並非道路用地，
    且經高雄市政府工務局函覆大寮排水幹線以南尚無從認定現
    有巷道紀錄，足證系爭自行車車道非現有巷道，僅為私人設
    置之通道，並非市區道路範圍，系爭路口為三岔路，被告設
    置岔路標誌「├」，並無錯誤。只要在交岔路口，而有便利
    行人穿越之需要即可設置行人穿越道，其設置與路口之路型
    為「├」或「┼」字型無關，交岔路口不一定要設置紅綠燈
    ，就算有行人穿越道，也不定要設置紅綠燈。又私設道路並
    非市區道路範圍，被告並無設置岔路警告標誌之義務，被告
    已於系爭路口劃設黃網線，用以提醒用路人行經路口時須注
    意、小心及減速慢行，且縱無系爭自行車車道，原告對路口
    內通行之往來車輛負注意義務，不因被告設置岔路標誌「├
    」或岔路標誌「┼」而有不同。原告於行經無號誌交岔路口
    ，本應減速慢行，作隨時停車之準備，並不因系爭路口為何
    岔路標誌而降低其注意甲ＯＯ之行車義務，更何況原告於系
    爭事故有超速行駛，是以系爭事故之發生與道路交通標誌之
    設置並無相當因果關係。原告因另案損害賠償事件被甲ＯＯ
    及其家屬求償而提起本件請求，可見其未受有145 萬元之損
    害，原告於本件請求之內容均與國家賠償法第3 條第1 項之
    規定不符。並聲明：原告之訴駁回。
三、本院之判斷：
  ㈠按公有公共設施因設置或管理有欠缺，致人民生命、身體或
    財產受損害者，國家應負損害賠償責任，國家賠償法第3 條
    第1 項定有明文。惟所謂公共設施之設置有欠缺，係指公共
    設施建造之初，即存有瑕疵而言；管理有欠缺者，係指公共
    設施建造後未妥善保管，怠為修護致該物發生瑕疵而言。又
    人民依上開規定請求國家賠償時，尚須人民之生命、身體或
    財產所受之損害，與公有公共設施之設置或管理之欠缺，具
    有相當因果關係，始足當之。亦即在公有公共設施因設置或
    管理有欠缺之情況下，依客觀之觀察，通常會發生損害者，
    即為有因果關係，如必不生該等損害或通常亦不生該等損害
    者，則不具有因果關係（參最高法院84年度台上字第1004號
    、95年度台上字第923 號判決要旨）。而民事訴訟如係由原
    告主張權利者，應先由原告負舉證之責，當事人主張有利於
    己之事實者，就其事實有舉證之責任，民事訴訟法第277 條
    前段亦規定甚明。故主張公有公共設施因設置或管理有欠缺
    ，請求行政機關負國家賠償責任者，應就公有公共設施有欠
    缺以及相當因果關係存在等利己之事實，均負舉證之責任。
  ㈡原告主張ＯＯ路上劃設行人穿越道，可見系爭自行車車道為
    道路，且南北相通，被告未將岔路標誌「├」修改為岔路標
    誌「┼」，或設置行車管制號誌，其公有公共設施之設置有
    欠缺等語，惟查：
  ⒈按枕木紋行人穿越道線，設於交岔路口；其線型為枕木紋白
    色實線，線段長度以2 公尺至8 公尺為度，寬度為40公分，
    間隔為40至80公分，儘可能於最短距離處銜接人行道，且同
    一組標線之間隔長度需一致，以利行人穿越，道路交通標誌
    標線號誌設置規則第185 條第1 項定有明文。依現場照片（
    審國字卷第97至102 頁），系爭路口雖劃設枕木型行人穿越
    道，其目的是為便利行人穿越ＯＯ路，無從以此推論行人穿
    越道之兩側為道路。又按岔路標誌，用以促使車輛駕駛人減
    速慢行，注意橫向來車相交。設於交岔路口將近之處，道路
    交通標誌標線號誌設置規則第30條第1 項亦有明文。查系爭
    路口為ＯＯ路與接近ＯＯ路889 之13號之路口，有道路交通
    事故現場圖及現場照片在卷可參（審國字卷第95至102 頁）
    ，被告於系爭路口前設置岔路標誌「├」，促使ＯＯ路西向
    東之駕駛人於系爭路口前減速慢行，注意右方之來車，其於
    系爭路口前設置岔路標誌「├」，自屬有據。而系爭自行車
    道是供不特定人駕駛自行車往來ＯＯ路，屬供公眾通行之地
    方，依道路交通管理處罰條例第3 條第1 款之規定，為該條
    例所稱之道路，但自行車為慢車，系爭路口並未設置自行車
    穿越道線，則自行車駕駛人於進入ＯＯ路後應沿右側直行，
    不得違規經行人穿越道穿越ＯＯ路，準此，系爭自行車車道
    之自行車並未與ＯＯ路之車輛橫向相交，被告未將岔路標誌
    「├」改為岔路標誌「┼」，其公有公共設施之設置並無欠
    缺。
  ⒉又道路交通標誌標線號誌設置規則第226 條規定：道路交通
    合於下列條件之一者，得設置行車管制號誌：8 小時汽車交
    通量；4 小時汽車交通量；尖峰小時汽車交通量；行人穿越
    數；學校出入口；肇事紀錄；幹線道連鎖；路網管制；大眾
    捷運系統車輛行經之交岔路口。而是否設置行車管制號誌，
    應參酌路口之幹、支線道每小時汽車交通量、尖峰小時汽車
    交通量、汽車交通量與行人穿越數，且無行人立體穿越設施
    或其他行車管制號誌可資管制交通、學校出入口附近道路之
    雙向總和汽車交通量、曾發生重大事故，或1 年內曾有5 次
    以上肇事紀錄，非藉號誌無法防止、交岔路口有必要設置號
    誌以配合相鄰號誌運轉而構成連鎖號誌系統等情，而非依原
    告所主張系爭路口處劃有行人穿越道及岔路標誌「├」等節
    ，被告即應設置行車管制號誌。況且，被告並未在系爭路口
    設置行車管制號誌，既無此項設施，即無從認定存有何種瑕
    疵。原告主張被告就行車管制號誌之設置有欠缺，洵屬無據
    。
  ㈢再查，原告駕駛車輛行至系爭路口，因疏未遵守道路速限，
    並注意車前狀況，以隨時採行必要之安全措施，而貿然通過
    路口，與未注意行經無號誌交岔路口時，少線道車應暫停讓
    多線道車先行之甲ＯＯ所騎乘之機車發生碰撞，致甲ＯＯ受
    有廣泛性蜘蛛膜下腔出血、第四腦室出血、顱內出血及腦水
    腫、右側第2 到第10肋骨骨折併連枷胸、右側氣血胸及雙側
    肺挫傷、右側恥骨、右髖臼、右股骨幹、右腓骨幹及右內踝
    多處骨折、疑似肝臟挫傷及右側腎上腺血腫、多處損傷及呼
    吸衰竭之重傷害等情，原告因此犯過失傷害致人重傷罪，經
    本院高雄簡易庭判處有期徒刑5 月，檢察官不服判決提起上
    訴，復經本院合議庭判決駁回上訴確定在案，此經本院職權
    調閱本院108 年度交簡字第2138號、108 年度交簡上字第27
    號卷宗查核屬實。原告雖否認未遵守速限行駛等語，惟系爭
    事故經高雄市政府交通局車輛行車事故鑑定委員會鑑定後，
    認為：姚車（指甲ＯＯ之機車）刮地痕32.6公尺，以阻力係
    數μ＝0.5 概算林車（指原告之車輛）撞及姚車後，姚車西
    向東滑行車速為64.3公里/ 小時，林車車速應大於或等於64
    .3公里/ 小時，有該會鑑定意見書在卷可參（審國字卷第29
    至31頁），且原告於刑事案件中均坦承有超速等語（刑事一
    審卷第69頁、刑事二審卷第154 頁），參以原告之車輛擋風
    玻璃有大面積之蜘蛛網狀撞擊痕，有現場照片在卷可佐（審
    國字卷第97至102頁），顯見當時撞擊甲ＯＯ人車之力道甚
    大，堪認原告有違規未遵守道路速限之情，則原告主張未超
    速等語，不足採信。又原告稱因注意岔路標誌「├」而未注
    意左方甲ＯＯ之來車等語，惟按汽車行經無號誌之交岔路口
    ，應減速慢行；行駛時，駕駛人應注意車前狀況並隨時採取
    必要之安全措施，道路交通安全規則第93條第1 項第2 款、
    第94條第3 項分別定有明文。查系爭事故在系爭路口內發生
    ，而原告自陳在ＯＯ路外側車道駕車直行等語，復參酌原告
    所提現場照片（審國字卷第17至23頁），足見原告前方之視
    野良好，左側亦未受阻擋，又以當時天氣晴、日間自然光線
    （審國字卷第103 頁），縱認被告設置岔路標誌、行車管制
    號誌有欠缺，但此欠缺依客觀之觀察，尚不致通常會導致無
    法注意左方有騎士橫越ＯＯ路而不及閃避，即難謂系爭事故
    與被告設置岔路標誌、行車管制號誌之缺失間有相當因果關
    係存在。亦徵系爭事故是因原告行經無號誌交岔路口前，未
    依規定減速慢行及注意車前狀況等情而肇致車禍發生，與岔
    路標誌或行車管制號誌之設置並無相當因果關係。
  ㈣末查，本件原告主張所受損害145 萬元，並不包括其車輛之
    修理費用39,910元，是作為另案損害賠償事件之準備金額等
    語（本院卷第203 至204 頁），而另案損害賠償事件尚未確
    定原告應賠償之金額（本院卷第409 頁），自難認原告之生
    命、身體或財產已受有何種損害。
  ㈤綜上所述，被告就岔路標誌、行車管制號誌之設置並無欠缺
    ，並與系爭事故之發生無相當因果關係，原告亦未受有145
    萬元之損害。從而，原告依國家賠償法第3 條第1 項規定，
    請求被告賠償其損害，為無理由，應予駁回。
四、本件事證已臻明確，兩造其餘攻擊防禦方法及所提證據，核
    與判決結果不生影響，爰不予逐一論列。
五、訴訟費用負擔之依據：民事訴訟法第78條。
中    華    民    國   110    年    9     月    23    日
                      民事第五庭法  官  李莉玲
以上正本係照原本作成。
如對本判決上訴，須於判決送達後20日內向本院提出上訴狀。如
委任律師提起上訴者，應一併繳納上訴審裁判費。
中    華    民    國   110    年    9     月    23    日
                                書記官  王珮樺